【裁判字號】    90,訴,142
【裁判日期】    901005
【裁判案由】    搶奪
【裁判全文】
臺灣花蓮地方法院刑事判決                        九十年度訴字第一四二號
    公  訴  人  臺灣花蓮地方法院檢察署檢察官
    被      告  甲○○
    選任辯護人  余道明
右列被告因搶奪案件，經檢察官提起公訴（九十年度偵字第一二九六號），本院判決
如左︰
    主  文
甲○○無罪。
    理  由
一、公訴意旨略以：被告甲○○意圖為自己不法之所有，於民國九十年三月十三日八
    時許，在行政院國軍退除役官兵輔導委員會鳳林榮民醫院（下稱鳳林榮民醫院）
    南側三樓三○三病房，見病患丁○○行動不便且年老可欺，竟趁他人不注意之際
    ，搶奪丁○○上衣口袋之美金五千一百元，得手後，並將其中美金三千七百元，
    委請不知情之陳玉娟前往銀行兌換新台幣後花用。因認被告涉犯刑法第三百二十
    五條第一項之搶奪罪嫌云云。
二、按犯罪事實應依證據認定之，無證據不得推定其犯罪事實；又不能證明被告犯罪
    者，應諭知被告無罪之判決，刑事訴訟法第一百五十四條、第三百零一條第一項
    分別定有明文。再按告訴人之告訴，係以使被告受刑事訴追為目的，是其陳述是
    否與事實相符，仍應調查其他證據以資審認（最高法院五十二年台上字第一三○○號判例參照）。又事實之認定，應憑證據，如未能發現相當證據，或證據不足
    以證明，自不能以推測或擬制之方法，為裁判基礎（最高法院四十年台上字第八
    六號判例參照）。再者，認定不利於被告之事實，須依積極證據，苟積極證據不
    足為不利於被告事實認定時，即應為有利於被告之認定，更不必有何有利之證據
    （最高法院三十年上字第八一六號判例）；而所謂「積極證據足以為不利被告事
    實之認定」係指據為訴訟上證明之全盤證據資料，在客觀上已達於通常一般之人
    均不致於有所懷疑，而得確信被告確曾犯罪之程度，若未達到此一程度，而有合
    理懷疑之存在時，即無從為有罪之認定（最高法院七十六年台上字第四九八六號
    判例）。復按搶奪罪之性質，係乘人不備而掠取之，故須用不法之腕力，自財物
    持有人支配範圍內，移轉為自己持有，方與該項罪質相符，若財物持有人事實上
    業已喪失財物之持有，從而不法領得者，則僅能成立他罪，而非可指為搶奪，最
    高法院十九年上字第五三三號判例意旨可資參照。
三、訊據被告則堅決否認其涉前開公訴人所指之罪嫌，辯稱：我在九十年三月十三日
    十一時許，去找丁○○聊天，他是住在鳳林榮民醫院南側三樓三○三號病房，我
    問他吃飽沒有，他拿二百元給我叫我幫他買一碗餛飩湯跟一包衛生紙，然後他的
    手就伸過來摸我，我就把他推開，後來他就說他的錢不見了，我們就在那邊找他
    的錢，沒有找到，丁○○就說要找我爸爸，留我一人在房間內找，我在房間內床
    和櫃子的細縫中間找到錢，都是美金，但我氣他摸我還有我自己貪心，所以沒還
    錢給他。當時我沒有算多少錢，後來我把錢拿到廁所藏起來。之後丁○○找護理
    長來，護理長說要搜我身，但他沒有搜到。我將其中的美金三千七百元交給陳玉
    娟換台幣，其他的錢我自己換台幣，都花掉了等語。其選任辯護人辯護意旨略以
    ：(一)告訴人稱在九十年三月十三日遭被告搶走美金五千一百元，但遲至九十年四
    月十九日才向鳳林分局報案，期間相隔一個月，告訴人自稱是兩腿骨折、開刀裝
    鋼片，僅是行動不便，並非不能言語，則如被告係以乘人不備不及抗拒公然掠取
    財物之搶奪行為，何以告訴人當場喝止後，事後未曾報案，遲至四月十九日才向
    警方控訴搶奪。況告訴人與被告之父因同住鳳林榮民醫院而結識，經常在院內聊
    天，則被告怎趕當面行搶？告訴人指訴顯然與經驗法則有違。(二)事實上，被告斯
    時因照料住院之父親，而與告訴人熟識，經常聊天，案發當日，被告前往告訴人
    病房聊天時，告訴人先是央求被告代買餛飩及衛生紙，藉機摸被告大腿，而遭被
    告推開，爾後告訴人突說美金不見，遍尋不著，遂誣指是被告偷的，被告否認，
    告訴人仍不相信，言要找被告父親理論，並要被告留在病房，告訴人則推著輪椅
    至被告父親病房，此際被告仍四處幫忙尋找，終於在告訴人病床及櫃子夾縫間發
    現告訴人所稱遺失之美金五千一百元，被告一時憤恨告訴人輕薄之舉及誣指竊取
    ，並起貪念，而將美金五千一百元藏於廁所之氣窗，過一會兒，告訴人偕同醫院
    輔導員及護理長返回，護理長並搜被告身體並無結果，此事即不了了之。
四、本件公訴人認被告涉犯右揭罪嫌，無非以告訴人丁○○之指訴，證人陳玉娟之證
    詞，及告訴人應妥善保管金錢，被告不可能在丁○○病床旁櫥櫃細縫撿到美金等
    ，作為認定被告涉有本件罪嫌之依據。經查：
  (一)告訴人固於警訊中指訴稱被告於九十年三月十三日八時許，在鳳林榮民醫院南側
    三樓三○三號病房內，搶走其美金五千一百元云云，被告對於搶奪一事雖予否認
    ，但亦供稱事發時係九十年三月十三日無誤，惟查告訴人於前述地點發現美金不
    見，並指稱是被告搶走之日，應係九十年三月十六日，而非九十年三月十三日，
    因告訴人於事發當天下午有委請醫院輔導員乙○○及護理長丙○○協助處理，丙○○有將此事登載在鳳林榮民醫院病人案件處理紀錄簿上等情，為證人丙○○到
    庭證述甚詳，並有其提出之鳳林榮民醫院病人案件處理紀錄簿影本一份在卷可參
    ，可見案發時間應係九十年三月十六日無疑，告訴人於警局提出告訴時為九十年
    四月十九日，有警訊筆錄一份可參，而告訴人為民國八年出生之人（有其年籍資
    料在卷足參），年事已高，或係記憶不清而記錯日期所致，先予敘明。
  (二)告訴人固於警訊中指稱：我將美金放在身上襯衫左上衣口袋裡，當天早上八點左
    右我躺在病床上，被告走到病床間，什麼話也沒說就直接伸右手往我上衣口袋將
    我的錢拿走，當時我沒有睡著，兩眼睜開，精神意識狀態都很清楚，他伸手拿錢
    動作很快，再加上我雙手臂脹痛，無法迅速抬舉，來不及反抗，但我有出聲遏止
    ，並質問他為何要拿我的錢云云，惟此部分告訴人之指訴，仍須調查其他證據以
    查是否與事實相符，始得作為認定被告犯罪之證據。
  (三)證人即鳳林榮民醫院輔導員乙○○於本院訊問時證稱：當天告訴人與被告有在護
    理站爭執一段時間，護理長通知我去處理，告訴人說被告藉觸摸他身體拿他口袋
    的錢，告訴人是說被告在他意識不清楚的時候伸手摸他身體，當他醒過來時錢就
    不見了等情，為證人乙○○於本院訊問時證稱可參，再者，證人即鳳林榮民醫院
    護理長丙○○於本院訊問時亦證稱：九十年三月十六日十四時許，告訴人與被告
    到護理站前，告訴人說他的錢被被告拿去，並說當時他躺在床上睡覺，被告在他
    身上摸來摸去，醒來後就發現美金不見了云云，此經證人丙○○於本院訊問時證
    述明確，可見告訴人於案發當時均陳稱是被告利用他意識不清時拿走他的美金，
    與告訴人在警訊時指訴之情節顯然不同，惟也不能就認定告訴人在案發時向證人
    乙○○、丙○○指訴之情節為可採信，仍須有其他證據可資佐證，始得採為認定
    被告犯罪之證據。
  (四)證人陳玉娟固於警訊中坦承被告於九十年三月間某日曾將美金三千七百元交給她
    請其至銀行兌換新台幣等情，惟證人陳玉娟此部分之證詞，僅能證明被告確實有
    拿到告訴人遺失之美金予以兌現之情形，並不能做為被告搶奪告訴人美金之佐證
    。
五、綜上所述，告訴人於警訊時之指訴，並無其他證據可以證明與事實相符，且綜合
    本案全盤證據資料，在客觀上尚未達於通常一般之人均不致於有所懷疑，而得確
    信被告確曾犯搶奪罪之程度，再依被告自白之內容觀之，其應係涉犯侵占遺失物
    罪嫌，惟此部分與本案檢察官起訴之犯罪事實並非同一事實，本院自無從變更起
    訴法條予以審理，而應另由檢察官偵辦之。此外，再經本院依職權調查結果後，
    亦無其他確切之證據足認被告涉有本件犯行，揆諸首揭規定，自應對被告為無罪
    之諭知。
據上論斷，應依刑事訴訟法第三百零一條第一項判決如主文。
中      華      民      國      九十      年      十      月      五    日
                                臺灣花蓮地方法院刑事庭
                                    法  官  楊  碧  惠
右正本證明與原本無異。
如對本判決不服，應於送達後十日內，向本院提出上訴狀。（應抄附繕本）告訴人或
被害人如對於本判決不服者，應具備理由請求檢察官上訴，其上訴期間之計算係以檢
察官收受判決正本之日期為準。
                                    法院書記官
中      華      民      國      九十      年      十      月      八    日


司法院資訊處製作；財團法人民間司法改革基金會備份。
